【裁判字號】    97,訴,264
【裁判日期】    971017
【裁判案由】    土地所有權移轉登記
【裁判全文】
臺灣新竹地方法院民事判決               97年度訴字第264號
原      告  戊○○
            乙○○○
            丙○○
            甲○○
前列四人共同
訴訟代理人  林思銘律師
被      告  己○○
                        56號.
訴訟代理人  李文傑律師
複代理人    丁○○
上列當事人間土地所有權移轉登記事件，本院於民國97年10月6
日辯論終結，判決如下：
    主    文
被告應將坐落新竹縣竹東鎮○○○段八０一地號、地目田、面積
一一九０點一三平方公尺及同段八０一之一地號、地目田、面積
七一四平方公尺之土地，各移轉所有權應有部分四分之一予原告
戊○○及原告乙○○○、丙○○、甲○○。
訴訟費用由被告負擔。
    事實及理由
壹、按訴狀送達後，原告不得將原訴變更或追加他訴，但請求之
    基礎事實同一者，或擴張或減縮應受判決事項之聲明者，不
    在此限，民事訴訟法第255條第1項第2、3款定有明文。查本
    件原告起訴時係請求被告應將坐落新竹縣竹東鎮○○○段八
    ０一地號、地目田、面積一一九０點一三平方公尺及同段八
    ０一之一地號、地目田、面積七一四平方公尺之土地，各移
    轉所有權應有部分四分之一予原告戊○○，嗣於訴訟程序進
    行中，將請求之聲明追加原告乙○○○、丙○○、甲○○及
    減縮聲明為被告應將坐落新竹縣竹東鎮○○○段八０一地號
    、地目田、面積一一九０點一三平方公尺及同段八０一之一
    地號、地目田、面積七一四平方公尺之土地，各移轉所有權
    應有部分四分之一予原告戊○○及原告乙○○○、丙○○、
    甲○○，揆諸上開說明，自應准許，合先敘明。
貳、原告主張：
一、聲明：如主文所示。
二、陳述：
1、緣原告於民國78年5月27日與被告己○○共同合資向訴外人邱
   金城以總價588萬元整購買其所有坐落新竹縣竹東鎮○○段
   331- 1地號土地，面積1850平方公尺（重測後為竹東鎮○○○段801地號，並於97年1月23日分割為801－1地號，而成為
   二筆土地），依買賣合約第11條特別加註：「兩人合資購買
   ，由己○○名買賣成立。」是以自民國78年6月15日即僅辦理
   移轉登記為被告己○○名下所有。
2、按本件兩造當初共同出資購買，並約定以己○○之名義登記
   之原因，係因依當時之農業發展條例規定，農地不得分割並
   移轉為共有。惟於民國89年1月4日修正施行後之農業發展條
   例已刪除「禁止移轉為共有」的限制，是以本件系爭土地既
   然為原告與被告共同合資購買，並約定借用被告名義為登記
   ，被告自有於原告終止借名登記後，將土地移轉為原告所有
   之義務，經履次催請被告辦理均不履行登記義務。原告特以
   此狀為終止借名登記之意思表示。
3、原告三人之被繼承人李武田，於民國78年7月10日與訴外人鄧
   慶穀，共同又出資購買原本由原告戊○○、被告己○○於78
   年5月27日已共同購買之竹東鎮○○○段331之1地號土地。
   （該土地面積1850平方公尺）。原告之被繼承人李武田出資
   之比例為2/8，故應可取得1/4權利。因李武田已於87年5月11
   日死亡，而由其配偶即原告乙○○○，兒子丙○○及女兒甲○○依民法1138條及1148條繼承其權利義務。
4、本件原告之主張與被告共同出資購買系爭土地，出資比例原
   告戊○○1／4，原告乙○○○、丙○○、甲○○之被繼承人
   李武田1／4。而兩造當初約定借用被告名義登記，則原告已
   以起訴狀及追加起訴狀為終止借名登記之意思表示，被告自
   負有將系爭土地按出資比例移轉登記予原告等人之義務。
參、被告抗辯：
一、聲明：原告之訴駁回。
          訴訟費用由原告負擔。
二、陳述：
1、緣兩造固於78年5月27日共同向訴外人邱金城購買坐落新竹縣
   竹東鎮○○○段331之1號土地，應有部分各半，並因被告當
   時有自耕能力而將土地登記為被告名義，惟時隔月餘後之78
   年7月10日，兩造即再與訴外人鄧慶穀、李武田訂立合資購買
   土地（農地）契約書，訂明「茲己○○、鄧慶穀、戊○○、
   李武田四人合資購買竹東三重埔小段331-1地號0公頃壹八公
   畝五0平方公尺。共約伍佰陸拾坪。由己○○出名登記為所有
   權人，如有出售將下列各人所持有出資之坪數分配。己○○
   貳佰壹拾坪，鄧慶穀柒拾坪，戊○○壹佰肆拾坪，李武田壹
   佰肆拾坪，特立此據。」，當時四人之權利比例即約略定為
   原告8分之2、被告8分之3、鄧慶穀8分之1、李武田8分之2（
   系爭土地總面積為1850平方公尺，折合559,625坪，合約6百
   坪，原告與李武田各為140坪，均各占8分之2，被告為210坪
   權利比例為8分之3，鄧慶穀70坪，權利比例為8分之1）。
2、85年間鄧慶穀身故，其上開權利由其妻鄧溫江枝、子庚○○
   繼承，因庚○○欠訴外人劉益君債務，庚○○擬以其父在上
   開土地之權利價值抵債其所負債務，經與原告溝通後，由劉
   益君充當買方與鄧溫江枝、庚○○訂立買賣契約書，以280
   萬元買受鄧慶穀在上開土地8分之1之權利，惟價款280萬元實
   際上由在契約書末頁簽名之合夥人即兩造負責支付，此有買
   賣契約書可參（被證二號），當時上開280萬元本應兩造共同
   分攤支付，惟除被告先行支付30萬元外，其餘250萬元則由原
   告拜託信用較為良好之被告女兒張莉芳出名向合作金庫銀行
   借款250萬元支應，並提供上開土地予合作金庫銀行設定最高
   限額300萬元之抵押權（按銀行設定最高限額抵押權之金額，
   向為實際借款金額加百分之20），其後被告曾再償還銀行20
   萬元，目前尚欠貸款230萬元，而被告自貸款上開250萬至上
   個月為止，利息已共繳納1,842,504元。且原告於取回其應有
   比例之權利時，亦應先行返還被告為其代墊購買鄧慶穀權利
   之應付款項1,171,252元及代墊款之利息（50 萬元÷2＋1,
   842,504元÷2）及塗銷上開一千萬元之抵押權範圍內555萬元
   之部分（原告之土地權利為16分之5，李武田為16分之4，故
   就上開系爭土地1千萬元抵押權之比例，應係原告555萬元，
   李武田445萬元）。
3、被告及已故鄧慶穀四人共同訂立之「合資購買土地 (農地)
   契約書」非僅未敘明系爭土地登記在被告名下之原因，係因
   被告有自耕能力之故，且更約定「由己○○出名登記為所有
   權人，如有出售，將下列各人所持有出資之坪數分配」，足
   見除非共同出資人另有約定，否則被告仍得本於原來約定，
   繼續登記為系爭土地之權利人，原告任意終止所謂借名登記
   之意思表示，不生效力。
肆、本院之判斷：
一、原告戊○○與被告於78年5月27日共同向訴外人邱金城購買
    坐落新竹縣竹東鎮○○○段331之1號土地，應有部分各半，
    登記為被告名義，嗣於78年7月10日，原告戊○○、被告再
    與訴外人鄧慶穀、李武田訂立合資購買土地（農地）契約書
    ，訂明「茲己○○、鄧慶穀、戊○○、李武田四人合資購買
    竹東三重埔小段331-1地號0公頃壹八公畝五0平方公尺。共
    約伍佰陸拾坪。由己○○出名登記為所有權人，而上開土地
    重測後改為竹東鎮○○○段801地號，並於97年1月23日分割
    出為801－1地號 (下稱系爭土地)之情，業經原告提出土地
    登記簿謄本、土地買賣契約書及合資購買土地契約書為證，
    且為被告所不爭執，應堪信為真正。
二、依據上開合資購買土地 (農地)契約書之記載：「茲己○○
    、鄧慶穀、戊○○、李武田四人合資購買竹東三重埔小段
    331-1地號0公頃壹八公畝五0平方公尺。共約伍佰陸拾坪。
    由己○○出明登記為所有權人，如有出售將下列各人所持有
    出資之坪數分配。己○○貳佰壹拾坪，鄧慶穀柒拾坪，戊○○壹佰肆拾坪，李武田壹佰肆拾坪，特立此據。」，當時四
    人之權利比例即約略定為原告8分之2、被告8分之3、鄧慶穀
    8分之1、李武田8分之2（系爭土地總面積為1850平方公尺，
    折合559,625坪，合約6百坪，原告與李武田各為140坪，均
    各占8分之2，被告為210坪權利比例為8分之3，鄧慶穀70坪
    ，權利比例為8分之1）等情，雙方於上開契約中僅就合資購
    買系爭土地、由被告出名登記為所有權人及依照出資金額比
    例約定日後分配土地持分所有約定，但未限制雙方須就系爭
    土地買賣時，始就價金予以分配，此從契約中之「如有出售
    ：：：坪數分配」文字敘述可知，非如被告所言，於系爭土
    地未轉賣前，被告得本原契約繼續登記為系爭土地之權利人
    云云，是被告此部分抗辯不足採。是原告既以本件起訴表示
    終止被告借名登記之意思表示，且法令應無任何不得移轉之
    限制，原告依據上開契約約定請求判如主文所載，即屬有理
    由，應予准許。
三、至被告另抗辯原告戊○○與其共同出資280萬元購買另一合
    夥人鄧慶穀之持分比例部分，惟由訴外人劉益君充當買方與
    鄧溫江枝、庚○○ (鄧慶穀於85年去世，渠等為其繼承人)
    訂立買賣契約書，惟價款280萬元實際上除被告先行支付30
    萬元外，其餘250萬元則由原告拜託信用較為良好之被告女
    兒張莉芳出名向合作金庫銀行借款250萬元支應，並提供上
    開土地予合作金庫銀行設定最高限額300萬元之抵押權云云
    ，為原告否認，經查：細究被告所提於86年7月9日以訴外人
    劉益君為買受人之買賣契約書，不僅未提及任何原告戊○○
    及被告以280萬元出資合買鄧慶穀持分之情，且觀諸該契約
    第11條中2、本買賣土地地目田、因政令規定不得分割細分
    、移轉登記。3、土地合夥人：己○○持分3/8。登記名義，
    所有權全部之約定，益徵系爭土地因為農地，鑑於當時農業
    發展條例之不得共有或分割之法令限制，故約定將系爭土地
    登記予被告名下之實，並非有何須至買賣始依出資額獲分配
    價金之限制，況本件若如被告所言，係由原告戊○○與被告
    共同合夥購買鄧慶穀之持分，何以買賣契約之當事人非原告
    戊○○或被告，是被告所辯尚非可採。本件既無被告所述另
    行購買訴外人鄧慶穀持分之實，從而，被告另稱以其女兒另
    向合庫抵押貸款250萬元及利息繳納184餘萬元利息，甚而其
    上另有抵押權1000萬元設定之陳述，均與本件無涉，而無影
    響本院如主文之心證。
四、本件原告戊○○既與被告共同出資購買系爭土地，出資比例
    為1／4，而原告乙○○○、丙○○、甲○○為前出資人李武
    田之被繼承人之情，亦有戶籍謄本在卷可查，被繼承人李武
    田就本件之出資比例為1／4，已如前述，從而，原告基於合
    資購買土地 (農地)契約書及繼承法理，請求被告將系爭土
    地依照原告戊○○及原告乙○○○、丙○○、甲○○之被繼
    承人李武田出資比例各予移轉所有權1/4之請求，均屬有理
    ，應予准許。
五、本件判決之基礎已臻明確，兩造其餘之攻擊、防禦方法及舉
    證，核與判決結果無影響，爰不一一予以論列，併此敘明。
六、結論：本件原告之訴為有理由，依民事訴訟法第78條，判決
    如主文。
中    華    民    國    97    年    10    月    17    日
                  民事第二庭    法  官   彭淑苑
以上正本係照原本作成。
如對本判決上訴，須於判決送達後20日內向本院提出上訴狀。
中    華    民    國    97    年    10    月    17    日
                                書記官   王恬如


司法院資訊處製作；財團法人民間司法改革基金會備份。
